【裁判字號】    98,易,432
【裁判日期】    990504
【裁判案由】    偽造文書
【裁判全文】
臺灣屏東地方法院刑事判決               98年度易字第432號
公  訴  人  臺灣屏東地方法院檢察署檢察官
被      告  乙○○
            甲○○
共      同
選任辯護人  蔡將葳律師
上列被告因偽造文書案件，經檢察官提起公訴（97年度偵字第80
3 號），茲因被告就被訴事實為有罪之陳述，經告知簡式審判程
序意旨並聽取公訴人、被告及辯護人之意見後，本院合議庭裁定
依簡式審判程序審理，判決如下：
    主  文
乙○○共同行使公務員明知為不實之事項，而登載於職務上所掌
之公文書，足以生損害於公眾及他人，處有期徒刑壹年貳月。減
為有期徒刑柒月。緩刑貳年。
甲○○共同行使公務員明知為不實之事項，而登載於職務上所掌
之公文書，足以生損害於公眾及他人，處有期徒刑壹年貳月。減
為有期徒刑柒月。緩刑貳年。
    事  實
一、乙○○係屏東縣立內埔國中之校長，甲○○則係該校人事主
    任，乙○○係該校教師評審委員會（下稱教評會）及教師成
    績考核委員會（下稱考核會）之主席，甲○○則係考核會委
    員兼會議紀錄，負責紀錄相關會議之報告、討論及結論，其
    等均明知該校於95年5 月19日7 時25分許，在該校第1 棟2
    樓會議室，固同時召開教評會及考核會，惟該次會議輔導主
    任李瑜珍並未參加，另考核會委員鍾菁菁老師亦未參加，且
    該次會議並未對該校2 年4 班導師丙○○於95年5 月15日至
    17日處罰學生案件做出相關懲處決議，甲○○竟基於公務員
    明知為不實之事項，而登載於職務上所掌文書之犯意，在95
    年5 月19日該校94學年度教評會、考核會之會議記錄上，於
    六、意見交流討論過程（四）不實登載：「李瑜珍主任報告
    ：其實2 －4 學生對於校長指責丙○○導師不滿不贊同行為
    ，乃是因為孩子們善良單純心念使然，單純不忍導師挨校長
    罵遭受委屈，並不懂事情論斷應視其是非曲直、黑白善惡。
    」等語；另於（五）不實登載：「鍾菁菁老師報告：本校網
    路一片不滿要求校長辭職云云……，其實不見得真是學生所
    為言論，同仁也有抒發不滿上網表達可能性。」等語；又於
    （七）議決（三）不實登載：「全體委員同意對於丙○○老
    師體罰不當事件予口頭申誡處分並列入年終考評。」等語，
    嗣由甲○○送交乙○○簽核，因而當日主持會議之乙○○亦
    明知上開記載並非會議實況；嗣後因甲○○發現李瑜珍、鍾
    菁菁並未參加，乃將「（四）李瑜珍主任報告」等字改為「
    8 、校長回應」，「（五）鍾菁菁老師報告」等字改為「9
    、校長轉述鍾菁菁老師關切本案說法」後，簽請明知該部分
    記載不實之乙○○核可，並共同基於行使該登載不實公文書
    之犯意連絡，以該會議紀錄為附件，由內埔國中於95年6 月
    6 日以屏埔中人字第0950004076號函呈送屏東縣政府教育局
    及人事室核定而行使之，足以生損害於丙○○、李瑜珍、鍾
    菁菁及屏東縣教育局、人事室對於丙○○成績考核核定之正
    確性。
二、案經丙○○之父黃木賢告發及丙○○訴由臺灣屏東地方法院
    檢察署檢察官偵查起訴。
    理  由
一、本件被告乙○○、甲○○所犯係死刑、無期徒刑或最輕本刑
    為3 年以上有期徒刑以外之罪，亦非屬臺灣高等法院管轄第
    一審之案件，其於準備程序中就被訴事實為有罪陳述，經本
    院告知簡式審判程序之旨，並聽取當事人意見後，本院合議
    庭依刑事訴訟法第273 條之1 第1 項為裁定，由受命法官獨
    任進行簡式審判程序。又簡式審判程序之證據調查，依刑事
    訴訟法第273 條之2 規定，不受同法第159 條第1 項審判外
    陳述排除之限制；再被告對於卷內各項證據亦不爭執證據能
    力，復無事證顯示有何違法取得或類此瑕疵之情，故卷內所
    列各項證據，自均有證據能力，合先敘明。
二、訊據被告乙○○、甲○○對上開犯行均坦承不諱且互核相符
    ，核與告訴人丙○○之指述、證人鍾菁菁、李瑜珍、許維育
    、林慶安、黃百祥、邱暢輝等人於偵查中之證述均大致無違
    ，並有屏東縣立內埔國民中學95年9 月19日94學年度教評會
    考核委員會議紀錄更改前後之版本各1 份、同校95年6 月6
    日屏埔中人字第0950004076號函、同校99年4 月21日屏埔中
    人字第0990001277號函及其附件等附卷可佐，堪認被告2 仁
    上開任意性自白核與事實相符，堪予採信。是以本件事證明
    確，被告2人之犯行均堪以認定，應依法論科。
三、新舊法比較部分：
    按行為後法律有變更者，適用行為時之法律。但行為後之法
    律有利於行為人者，適用最有利於行為人之法律，刑法第2
    條第1 項定有明文，茲因被告行為後，刑法於94年2 月2 日
    經總統公布修正，並於95年7 月1 日施行，又關於量刑前之
    決定應適用法律階段，須綜合罪刑有關之共犯、未遂犯、想
    像競合犯、牽連犯、連續犯、結合犯，以及累犯加重、自首
    減輕暨其他法定加減原因（如身份加減）等一切情形，綜其
    全部罪刑之結果而為比較後，始得依刑法第2 條第1 項之規
    定，決定應適用之構成要件、加重減輕事由等相關新舊法律
    ，再依所決定適用之新舊法，依法量刑（最高法院95年第8
    次刑庭會議決議參照）。茲將本件應比較之新舊法，分述如
    下：
  (一)修正前刑法第28條規定：「二人以上共同實施犯罪之行為者
    ，皆為正犯」，修正後之規定為：「二人以上共同實行犯罪
    之行為者，皆為正犯」，將「陰謀犯」、「預備犯」排除於
    共同正犯範圍之外（見刑法第28條立法理由說明），修正前
    後共同正犯之定義及範圍既已有不同，難謂法律並無變更，
    亦應為新舊法之比較，最高法院96年度台上字第4191、4923
    號刑事判決意旨可資參照，而經比較結果，修正後之規定對
    被告並非較為有利，亦應適用修正前刑法之規定。
  (二)修正後刑法業已刪除連續犯之規定，故連續數行為而犯同一
    罪名，依修正前刑法第56條規定，應以一罪論，但得加重其
    刑；而依修正後規定，即已無連續犯可資適用，而應將各次
    犯行以數罪併合處罰，是經比較結果，應以適用修正前關於
    連續犯之規定，對被告較為有利。
  (三)按刑法第10條第2 項所稱之公務員，原係指依法令從事於公
    務之人員，惟95年7 月1 日刑法修正施行後，縮限公務員之
    範圍，須依法令服務於國家、地方自治團體所屬機關而具有
    法定職務權限，以及其他依法令從事於公共事務，而具有法
    定職務權限者；或受國家、地方自治團體所屬機關依法委託
    ，從事與委託機關權限有關之公共事務者，始屬刑法所定之
    公務員。本案被告乙○○、甲○○係公立學校教評會、考核
    會之主席及會議紀錄，前開會議分別係依教師法第11條第2
    項、國民教育法第18條及公立高級中等以下學校教師成績考
    核辦法之規定設立；教評會之職權包含教師之聘任及解聘、
    停聘、不續聘，其職權顯然涵蓋足以影響教師身分，當然屬
    公權力之行使；考核會之任務依前開辦法之規定，含學校教
    師年終成績考核、平時考核獎懲，其職權亦影響教師之晉級
    、敘獎，當然亦屬於公權力之行使。是均屬依法令從事公共
    事物而具有法定權限之公務員之範疇。經比較新舊法有關公
    務員之規定，新法並非較有利於被告。
  (四)綜上，經本院綜合比較結果，認均以修正前之刑法法律規定
    較有利於被告，故本件關於罪刑部分應一體適用修正前刑法
    規定論處。
四、論罪科刑部分：
  (一)本件被告2 人依其教評會、考核會之職權行使，屬於公務員
    已如上述，是被告甲○○依其會議紀錄之職掌，所為之紀錄
    ，自屬其職務上所掌之公文書。故核被告乙○○、甲○○所
    為，係犯刑法第216 條、第213 條之行使公務員登載不實之
    公文罪。被告甲○○於其執掌之公文書登載不實之低度行為
    ，為行使該登載不實之公文書之高度行為所吸收，不另論罪
    。（最高法院76年度台上字第4041號判決要旨參照）公訴意
    旨固認渠等係犯刑法第216 條、第215 條之行使業務上登載
    不實之文書罪，惟本件登載不實者，係依法成立之教評會、
    考核會之會議紀錄，應屬公文書，已如上述，故公訴意旨認
    其非屬公文書容有未洽，然因基本事實同一，本院自得變更
    起訴法條，而予以審理。
  (二)被告2 人就上開行使公務員登載不實之公文之犯行，有共同
    犯意之聯絡及行為之分擔，為共同正犯。
  (三)被告甲○○先後2 次公務員明知不實之事項而登載於其執掌
    之公文書之犯行，時間緊接，所犯構成要件相同之罪，顯均
    係基於概括犯意反覆實施，為連續犯，應依修正前刑法第56
    條規定，論以一罪，並加重其刑。
  (四)爰審酌被告2 人均無前科，此有2 人之刑案資料查註紀錄表
    及臺灣高等法院被告前案紀錄表各1 份在卷可稽，被告甲○○因貪圖一時便利即於會議紀錄不實登載內容，嗣後又再次
    便宜為之，實屬不該；然被告乙○○基於校長之地位，本即
    有督責校務並為師生表率之責，惟亦因圖一時之便利而並未
    召開考核會議決此案，實亦有可責之處。至被告乙○○、甲○○據以向屏東縣政府教育局發函而行使上開登載不實內容
    之公文書，其行為固有不當，惟其內容僅係對丙○○為口頭
    申誡，而丙○○嗣經屏東縣政府以95年6 月29日屏府教學字
    第0950127969號函以丙○○口頭申誡處分過輕要求內埔國中
    重新研議懲處方式，再經內埔國中重新召開考核會後，決議
    更正為申誡乙次，此有屏東縣政府函暨嗣後召開之考核會會
    議紀錄在卷可稽，顯見被告2 人非故意藉此對告訴人為更不
    利之處分，及其犯後坦承犯行，態度良好及被告2 人之教育
    程度，分別量處如主文所示之刑，以示懲儆。
  (五)本件犯罪時間均係在96年4 月24日之前，所宣告之刑均未逾
    有期徒刑1 年6 月，復無中華民國九十六年罪犯減刑條例第
    5 條所定不得減刑之情形，合於減刑條件，爰均依該條例第
    2 條第1 項第3 款減其宣告刑二分之一。
  (六)末查被告2 人均未曾因故意犯罪受有期徒刑以上刑之宣告，
    此有臺灣屏東地方法院檢察署刑案資料查註紀錄表及臺灣高
    等法院被告前案紀錄表各1 份附卷可佐，其等因一時失律致
    生此案，於經此偵審程序之後，自當知所警惕而無虞再犯，
    本院綜核各情認被告2 人上開刑之宣告，已足策其自新，所
    宣告之刑，以暫不執行為適當，且公訴人亦表示同意給予被
    告緩刑，爰均依修正後之刑法諭知緩刑2 年，以啟自新。
五、至公訴意旨認被告乙○○與甲○○共同基於業務上登載不實
    之犯意聯絡，由甲○○於前揭教評會考核委員會議紀錄上虛
    偽登載如事實欄所述等語。經查：被告甲○○坦認上開部分
    之記載並非經由被告乙○○指示所為，核與被告乙○○供述
    一致，而檢察官並未就該部分被告2 人間之犯意聯絡，提出
    積極證據，以資證明；惟被告乙○○就該部分如亦成立犯罪
    ，與前開行使公務員登載不實公文之犯行，有吸收關係，屬
    裁判上一罪，因審判不可分原則，爰不另為無罪之諭知，附
    此敘明。
據上論斷，應依刑事訴訟法第273 條之1 第1 項、第299 條第1
項前段、第300 條，刑法第2 條第1 項、第216 條、第213 條、
第74條第1 項第1 款，修正前刑法第28條，中華民國九十六年罪
犯減刑條例第2 條第1 項第3 款、第7 條，判決如主文。
本案經檢察官曾士哲到庭執行職務
中    華    民    國    99    年    5     月    4     日
                  刑事第四庭    法  官  李謀榮
以上正本證明與原本無異。
如不服本判決應於收受判決後10日內向本院提出上訴書狀，並
應敘述具體理由；其未敘述上訴理由者，應於上訴期間屆滿後
20日內向本院補提理由書（均須按他造當事人之人數附繕本）
「切勿逕送上級法院」。
中    華    民    國    99    年    5     月    4     日
                                書記官  蔡進吉
附錄本判決論罪科刑法條全文
中華民國刑法第213條
公務員明知為不實之事項，而登載於職務上所掌之公文書，足以
生損害於公眾或他人者，處1 年以上7 年以下有期徒刑。
中華民國刑法第216條：
行使第210 條至第215 條之文書者，依偽造、變造文書或登載不
實事項或使登載不實事項之規定處斷。

司法院資訊處製作；財團法人民間司法改革基金會備份。
